臺灣臺北地方法院民事判決　　　　　　　　　　　　　九十三年度建字第一一０號
　　原　　　告　立壘營造有限公司
　　法定代理人　丁○
　　訴訟代理人　蕭明哲律師
　　複代理人　　張斐雯律師
　　被　　　告　台北市立士林國民小學
　　法定代理人　乙○○
　　訴訟代理人　彭郁欣律師
當事人間請求給付工程款事件，經臺灣士林地方法院移轉管轄而來，本院於九十三年
六月十四日言詞辯論終結，判決如下：
    主      文
原告之訴及假執行聲請均駁回。
訴訟費用由原告負擔。
    事實及理由
一、原告主張：原告於民國九十一年間承作被告之戶外冷水游泳池改建室內溫水游泳
    池附設無障礙設備工程（下稱系爭工程），施工期間發生合約圖說與實際施工場
    所不符之情形，兩造於同年十一月二十八日進行工程協調會議，會中被告同意辦
    理變更追加工程，原告嗣於九十二年一月三日向被告為新增工程項目之報價，新
    增部分工程款為新台幣（下同）五十三萬八千零二十二元，詎料，系爭工程暨新
    增工程完工後，被告竟要求原告自行吸收新增工程，並自行於原告先前給與之估
    價單末尾加註「備註：以上由本公司自行吸收。」等字，並命原告公司雇員丙○
    ○簽名其上，再命原告在被告事先製作之「新增單價議定書」上蓋用原告公司大
    小章，並脅迫原告如不簽署即不予結案，因系爭工程驗收款有一、二百萬，原告
    恐因無法取得驗收款，遂於九十二年三、四月間簽署記載有廠商無償吸收之新增
    單價議定書，方取得驗收款。依據兩造間之承攬契約，被告本應給付新增工程之
    工程款予原告，因被告以不驗收結案發款為由脅迫原告，致原告為自行吸收新增
    工程款之意思表示，原告自得主張撤銷前開被脅迫之意思表示後，爰依據兩造之
    承攬契約關係，請求被告給付新增工程款等語。並聲明：(一)被告應給付原告五十
    三萬八千零二十二元及法定遲延利息；(二)願供擔保，請准宣告假執行。
二、被告則以：原告據以請求給付之新增工程之估價單並非為兩造原合約內容，大部
    分為原告為履行原定之合約內容所必須施作，且兩造並未就原告所提出估價單達
    成合意，原告自無請求追加費用之理。又被告從未以拒不驗收之方式脅迫原告為
    自行吸收新增工程款之意思表示等語，資為抗辯。並聲明：(一)原告之訴駁回；(二)
    如受不利判決，願供擔保請准宣告免為假執行。
三、兩造不爭執之事實：
（一）被告於九十一年九月二十五日依政府採購法之相關程序就其本件系爭工程辦理
      公開招標，經原告以六百十一萬元最低標得標，雙方於同年月三十日簽訂工程
      契約書。
（二）系爭工程除本件原告起訴請求之追加工程款部分，被告已全數依約結算付款。
（三）兩造間關於工程結算付款之規定，詳如契約第六條、第七條所載。
（四）原告就本追加工程部分，曾於九十二年一月三日出具估價單，其上載明之品名
      共計十六項，各項品名雖有單價之記載，但最後備註部分記載「以上由本公司
      自行吸收」其上並有原告員工丙○○之簽名。另雙方並於九十一年十二月間簽
      訂「新增單價議定書」記載議定項目共十六項（同估價單所載），其中關於議
      定單價欄記載金額為零元，備註欄記載「廠商無償吸收」。
四、得心證之理由：
    本件兩造之主要爭點，即在原告主張係遭被告「脅迫」而為自行吸收新增工程之
    工程款之意思表示得主張撤銷該意思表示，並得依據契約關係請求被告負擔追加
    工程部分是否有據，現就本件之爭點析述如后：
（一）原告是否遭被告脅迫而為自行吸收新增工程款之意思表示部分：
    １按當事人主張其意思表示係被詐欺或脅迫而為之者，應就其被詐欺或被脅迫之
      事實，負舉證之責任。又民法第九十二條所謂脅迫係指必其言語舉動有足以使
      被脅迫者發生恐怖心，致陷於不能不遵從之狀態，而為此言語舉動之人，亦必
      有使他人身體上或精神上受其壓迫發生恐怖心之故意之情形而言。
    ２原告主張其係受被告脅迫為自行吸收新增工程款之意思表示，並以其公司員工
      丙○○及甲○○之證詞為證明方法。然查：
    (1)證人丙○○到庭具結證稱：「我是任職在橋旭營造公司的業務及工程協調、工
      程安排橋旭營造公司為原告之關係企業。在工程中有一些零星工程必須因地增
      加工作，被告要求我們先開立估價單。因為被告張主任希望我們順利完工以利
      結案，所以我為了順利結案不得以才同意由公司自行吸收，我有撥電話回公司
      請示甲○○，甲○○有說先把估價單帶回去，我是在學校總務處簽立上述備註
      文字。」、「（估價單上面備註的文字）是被告學校張主任打字上去的。」、
      「（議定書下方有公司大、小章）是我在完工結算後蓋的。」、「原告公司的
      大、小章是公司交付的。」等語（見本院第九十五頁至第九十八頁），證人前
      開證詞並不足以證明被告有何詐欺或脅迫之行為，反足以證明原告有同意自行
      吸收新增工程款之意思表示。證人丙○○雖表示其非工地主任，並無權限決定
      是否收取工程款，然其既自承於估價單上簽名前有撥電話回公司請示有權決定
      之證人甲○○，嗣後仍於前開估價單上簽名並加蓋原告公司之大、小章，在客
      觀上已足令人確信丙○○有權表示同意，且本件系爭工程驗收相關文件上原告
      部分均由丙○○簽名，意見驗收時被告有要求改善部分，證人丙○○均能加以
      決定，足證認丙○○係有權代表原告決定工程項目之人。
    (2)另證人即擔任僑旭營造有限公司負責人甲○○到庭具結證稱「沒有參與追加工
      程部分之議價」、「估價單不是我們製作的」、「當初是開了好幾份估價單給
      被告，後來因為被告要求要彙整所以才提供磁片給被告」、「是被告依照我們
      所提供的磁碟片自行製作的，我們的項目很多」、「（估價單內容）涉及到工
      程追加部分。（工程追加）被告會要求我們先開估價單，然後爭取預算，預算
      通過後才會議價施作。」、「（問：是否知悉丙○○在估價單上簽名？）在辦
      理結案要請款時，丙○○表示如果不簽名蓋章被告將不辦理後面的手續，我就
      要求丙○○將資料帶回給我看，但後來是由我發文給學校，被告回函給我才知
      道上面有簽名蓋章。」、「（問：如果不蓋章領不到工程款對公司有何影響？
      ）會導致公司無法繼續經營，因為本工程是一次付款。」、「估價單上面的項
      目除了第十項無施作外，其餘都有施作。」等語（見本院卷第九十九頁至第一
      ０二頁）。惟查新增工程部分既係超過原先系爭工程之範圍，則於原告已完成
      原先承攬之系爭工程時，被告即有給付工程款之義務，被告於原告通知完工後
      ，依法亦不得拒絕受領工程，且有依約付款之責任，倘拒不付款時，即應負擔
      違約責任，故縱如證人所云被告有宣稱原告應自行吸收新增工程部分工程款，
      否則將不辦理驗收等語，惟似無使原告發生恐怖心致陷於不能不遵從之狀態，
      ，故原告以受脅迫為由主張撤銷自行吸收新增工程之意思表示，殊不足取。
（二）本件兩造是否就追加工程款部分達成合意部分：
    １依據兩造於九十一年十一月二十八日所召開之工程協調會會議記載第三點記載
      「基於安全因素考量，東側及北側石牆拆除，拆除之部分加作牆面Ｃ型鋼及牆
      面鋁鋅鋼浪板，原池畔耐磨石英磚免施作；費用部分，原合約已有的項目，依
      原合約單價核算，新增單價項目，請原告預先估價送給學號，再辦理議價。」
      （見臺灣士林地方法院九十三年度建字第六號卷第十一頁），該會議記錄僅載
      明新增單價項目部分，原告可預先估價並送被告，雙方再行議價，並非為被告
      承諾僅須原告提出估價單時，其即同意依據估價單所載金額給付工程款，故實
      難僅以該會議記錄之結論，遽認定被告同意支付追加款項。
    ２又依據系爭工程契約第七條規定：「本工程承造之項目及數量，應以契約工程
      圖樣及說明書所涵蓋之全部為準，按工程總價結算，但工程總價有下列情形之
      一者，得依規定辦理變更：一、工程項目有遺漏或減項時，得比照契約變更方
      式辦理。二、若甲（即被告）、乙（即原告）任一方對契約詳細表之各單項數
      量認為有差異，且其增減超過百分之十者，其逾百分之十部分，會同相關單位
      核算後結算之。」（見本院卷第十七頁），故系爭工程應非不得辦理變更。然
      為該工程契約所附成為契約內容一部份之投標須知補充說明第十六條另規定：
      「投標廠商應按圖說仔細估算工程內容、項目、數量、品質、標單及價格，凡
      圖說或工作項目未明載，而為完成本工程所必須，及工程慣例所應為之事項，
      應全部包括在內，不得另外加價。」（見本院卷第三十三頁）。故由前開契約
      第七條及投標須知補充說明第十六條之規定可知，倘系爭工程有變更甚或追加
      施作時，應先判別該變更或追加施作部分是否非屬投標須知補充說明第十六條
      以外之範圍並由兩造會同相關單位核算結算後，方為原告得請求之工程款項，
      此觀系爭工程之結算明細表中就其中「新增淋浴室工程項目」共列舉了增十三
      項部分及工資，被告均就各項數量、單價結算自明（見本院卷第六十一頁）。
      查，原告所提出估價單其中項目第十項中「入口處鋁製骨架」部分並未施作，
      業據證人甲○○證述綦詳。至於其他工程項目部分，有關於石頭牆、外牆部分
      乃施工安全所必須者，另關於殘障沈水椅原本即在工程項目中，而被告就系爭
      工程並無提供材料之義務，故關於估價單上第十四、十五項等殘障沈水椅專用
      加壓馬達、外接水管、電源、開關等應認為係屬原告為完成系爭工程所必須提
      供之材料及費用。除此之外，原告並不能證明該估價單上之項目究屬完成系爭
      工程所必須或工程慣例所應為之事項以外之增加施作項目，況其所列舉之估價
      單上各項單價經被告拒絕給付後，其亦同意由其自行吸收，則自應認兩造間就
      本件追加工程款部分並未達成合意由被告負擔。
（三）綜上所述，本件兩造間就原告所主張請求之追加工程款部分並未達成合意，且
      原告嗣後亦表示由其無償吸收該部分施作費用，從而，原告依據兩造間之契約
      關係，請求被告給付追加工程款及法定遲延利息，即屬無據，應予駁回。而其
      假執行宣告之聲請亦失所附麗，應併予駁回。
五、因本案事證已臻明確，兩造其餘主張陳述及所提之證據，核與判決結果不生影響
    ，均毋庸再予審酌，附此敘明。
六、訴訟費用負擔之依據：民事訴訟法第七十八條。
中　　　華　　　民　　　國　　九十三　　年　　　六　　　月　　二十八　　日
                                          民事第四庭  法  官    黃柄縉
右正本係照原本作成
如對本判決上訴，須於判決送達後廿日內向本院提出上訴狀
中　　　華　　　民　　　國　　九十三　　年　　　六　　　月　　二十八　　日
                                                      書記官    楊湘雯
